【裁判字號】    98,交抗,732
【裁判日期】    981021
【裁判案由】    聲明異議
【裁判全文】
臺灣高等法院高雄分院刑事裁定         98年度交抗字第732號
抗  告  人  交通部公路總局高雄區監理所
代  表  人  乙○○
受處分人    甲○○
上列抗告人因受處分人違反道路交通管理處罰條例聲明異議案件
，不服臺灣高雄地方法院中華民國98年9月29日裁定（98年度交
聲字第2640號），提起抗告，本院裁定如下：
    主  文
抗告駁回。
    理  由
一、抗告意旨以：(1)按汽車駕駛執照為駕駛汽車之許可憑證，而
    我國依車輛分類區○於道路交通安全規則第53條規定各類車
    種之駕駛執照，惟依同規則第61條規定，民眾已具備較低級
    車類駕駛資格後，當其取得高一級車類駕駛資格時，基於1
    人1 照（汽車駕駛執照或機車駕駛執照）之原則，係應換發
    較高一級車類之駕駛執照，因其具備較低級車類之駕駛資格
    ，故憑其換發取得較高一級車類之駕駛執照，准其駕駛較低
    級車類之車輛。按95年3 月1 日施行道路交通管理處罰條例
    第68條修正條文規定後，依修定條文規定，如汽車駕駛人領
    有汽車及機車駕駛執照者，其若係駕駛汽車違規應受吊扣駕
    照處分，當以吊扣其所領有憑以許可駕駛汽車行駛道路之汽
    車駕駛執照；若駕駛機車違規應受吊扣駕照處分，則吊扣其
    領有之機車駕駛執照，復如駕駛人係僅領有汽車駕駛執照或
    機車駕駛執照之一，且其駕駛道路除有違反處罰條例第21條
    第1 項第2 款、第21條之1 第1 項第2 款及第22條第1 項第
    4 、5 、6 款等規定情形者，如依規定尚應受吊扣駕駛執照
    處分之情形時，既其駕駛執照使用已有違反上開第21條、第
    21條之1 及第22條等相關條款規定之具體事實在案，其於違
    規行為時係以其領有使用之上開駕駛執照。而本案駕駛人僅
    領有普通小型車駕駛執照，核已有違反道路交通管理處罰條
    例第22條第1 項第4 款規定之具體事實，其於違規行為時係
    以其領有之駕駛執照之持照條件行駛公路，當為明確，自應
    以其領有之普通小型車駕駛執照為吊扣處分。(2)查酒駕吊扣
    駕駛執照處分之目的並非僅為處罰違反道路交通管理事件之
    行為人而已，尚有以暫時禁止行為人於道路上駕駛，以免造
    成用路人重大傷亡，倘汽車駕駛執照所有人因騎乘普通重型
    機車酒後駕車違反道路交通管理處罰條例第35條規定，但由
    於其無考領普通重型機車駕照而得以免於吊扣處分，顯有違
    公平原則，更無異容許此不安全駕駛人仍可以反覆經常酒後
    駕駛，致對其他無辜用路人遭受危險性相對較高，此非對酒
    駕處分違規立法之目的。況以該駕駛人駕駛機車輕率酒後違
    規行為，顯然漠視自身對保持交通安全之責任，亦不顧其他
    用路人之生命、身體、健康之危害及他人家庭完整，生計維
    持，自不得於酒後違規遭吊扣普通小型車駕駛執照後，反指
    自己工作權遭剝奪，家庭生計無法維持，豈為事理之平。(3)
    故本所依規定填製之高監營裁字裁80-N00000000號裁決書裁
    處吊扣異議人甲○○普通小型車駕駛執照( 查被處分人目前
    僅持有普通小型車駕駛執照)12 個月，施以道安講習，應無
    不合，為加強道路交通管理，維護交通秩序，確保交通安全
    ，謹請撤銷原裁定云云。
二、按汽車駕駛人，駕駛汽車經測試檢定有酒精濃度超過規定標
    準之情形者，處15,000元以上60,000元以下罰鍰，並當場移
    置保管其車輛及吊扣其駕駛執照1 年，道路交通管理處罰條
    例第35條第1 項第1 款定有明文。而所謂酒精濃度超過規定
    之標準者，依道路交通安全規則第114 條第2 款之規定，係
    指汽車駕駛人飲用酒類或其他類似物後其吐氣所含酒精濃度
    超過每公升0.25毫克或血液中酒精濃度超過0.05% 以上者。
    次按，汽車駕駛人，因違反本條例及道路交通安全規則之規
    定，受吊銷駕駛執照處分時，吊銷其持有各級車類之駕駛執
    照，道路交通管理處罰條例第68條定有明文。此規定係於94
    年12月14日修正公布，並於95年3 月1 日施行，而修正前之
    道路交通管理處罰條例第68條則係規定：「汽車駕駛人，因
    違反本條例及道路交通安全規則之規定，受吊扣或吊銷駕駛
    執照處分時，吊扣或吊銷其持有各級車類之駕駛執照」，觀
    其修法意旨，係以「原條文將違規駕駛人所持有之各級車類
    駕駛執照一併吊扣或吊銷，失之過酷，影響人民工作及生活
    甚鉅」為由，而刪除吊扣駕駛人駕駛執照時，應吊扣駕駛人
    持有各級車類駕駛執照之規定。是依現行道路交通管理處罰
    條例，已無得吊扣駕駛人所持有他級駕駛執照之依據存在。
    從而，於為吊扣駕駛人駕駛執照之處分時，自僅得吊扣駕駛
    人違規時所駕駛該級車類之駕駛執照，以限制其繼續駕駛該
    級車類行駛道路之權利，若駕駛人並無該級車類之駕駛執照
    ，即無從執行吊扣駕駛執照之處分，而僅係應否依道路交通
    管理處罰條例第22條第1 項規定處罰駕駛人之問題。次按行
    政行為對人民課以一定之義務或負擔，或造成人民其他之不
    利益時，其所採取之手段，與行政機關所追求之目的間，必
    須有合理之聯結關係存在，亦即不得違反「不當聯結禁止原
    則」，若欠缺此聯結關係，此項行政行為即非適法（最高行
    政法院90年度判字第1704號判決參照）。
三、經查：
  (一)本件受處分人即原審異議人駕駛車牌號碼NB8-592 號重型機
    車，於民國（下同）98年8 月25日凌晨1 時50分許，在高雄
    縣梓官鄉惠民巷88號前，經警測得其呼氣中所含酒精濃度達
    每公升0.49毫克，即製單舉發，並經原處分機關以異議人駕
    車時酒精濃度超過規定標準，違反道路交通管理處罰條例第
    35 條 第1 項第1 款規定為由，裁處吊扣異議人之普通小型
    車駕駛執照1 年（另裁處罰鍰30,000元，施以道安講習部分
    ，此部分異議人並無不服）等情，業據異議人坦承不諱（見
    聲明異議狀），並有交通部公路總局高雄區監理所高監營裁
    字裁80-N00000000號裁決書、高雄縣政府警察局高警交字第
    N00000000 號舉發違反道路交通管理事件通知單附卷可佐（
    見原審卷第9 、10頁），是此部分事實應堪認定。
  (二)關於各類駕照資格及得適用駕駛之車種等規定，係採取一人
    一照（機車駕駛執照或汽車駕駛執照）管理制度，道路交通
    安全規則第60、61、62條定有明文；且實務作業上考照之資
    格及核發於考領晉級駕駛執照後，原領有之較低一級之駕照
    皆收回作廢，駕駛人並無保留。本件異議人於上開時、地駕
    駛重型機車酒駕違規時，所領用者係普通小型車駕駛執照，
    並無機車駕駛執照，已據其陳述明確。揆諸上開說明，異議
    人既係駕駛重型機車違反道路交通管理處罰條例第35條第1
    項第1 款之規定，依法即僅能吊扣其重型機車駕駛執照，並
    無得吊扣異議人持有他級駕駛執照之依據。從而，自不得因
    異議人無重型機車駕駛執照，即吊扣其普通小型車駕駛執照
    。原處分機關以異議人有上開違規行為，逕行裁處吊扣異議
    人之普通小型車駕駛執照，已難謂係適法之處分。
  (三)查本件異議人因飲酒後駕駛重型機車違規，則應依本條例第
    35條第1 項第1 款之規定吊扣其所依憑駕駛重型機車資格之
    駕駛執照，若將其以外之普通小型車駕駛資格一併予以限制
    ，則係不當聯結異議人駕駛重型機車之違規行為與其普通小
    型車駕駛資格，此種不當聯結即構成違法，而有撤銷之原因
    。至於因異議人無較低級車類之重型機車駕駛執照可供吊扣
    ，固導致越級駕駛人違規酒駕時，受有無須吊扣駕駛執照之
    利益。然此關於駕駛執照管理所衍生之執行困難或法規漏洞
    ，宜由修法解決，尚不得擴張解釋於駕駛人無較低級駕駛執
    照可供吊扣時，即率爾代以吊扣其所領有之較高級駕駛執照
    。況行政行為，採取之方法所造成之損害不得與欲達成目的
    之利益顯失均衡，行政程序法第7 條第3 款定有明文及行政
    罰法第18條意旨可參，原處分機關於本件異議人無重型機車
    之駕駛執照可供吊扣時，吊扣其普通小型車駕駛執照以代之
    ，雖可達成限制駕駛人繼續駕駛該級車類行駛之目的，惟亦
    同時造成限制駕駛人繼續駕駛普通小型車之結果，所造成之
    損害已與欲達成目的之利益顯失均衡。且依上開所述本件行
    為時之道路交通管理處罰條例第68條，既已將「吊扣」各級
    車類之規定予以刪除，原處分機關自不能逕行處分吊扣受處
    分人其他車種之駕駛執照。準此，原處分機關因異議人駕駛
    重型機車而有上開違規行為，且因異議人無重型機車駕駛執
    照而逕行吊扣其普通小型車駕駛執照代之，顯已逾越道路交
    通管理處罰條例第68條之規範意涵及範圍，自難謂係適法之
    處分。
四、綜上所述，原裁定以原處分機關僅能吊扣異議人違規當時所
    駕駛之車輛種類即重型機車之駕駛執照，不得代以吊扣其普
    通小型車之駕駛執照，認原處分機關逕對異議人裁處吊扣普
    通小型車駕駛執照1 年之處分，於法未合，因而將此部分之
    處分撤銷，又因異議人並無重型機車駕駛執照可供執行吊扣
    ，並就此部分另為不罰之諭知，經核並無不合。抗告意旨指
    摘原裁定不當，為無理由，應予駁回。至於原處分機關對異
    議人所為裁處罰鍰30,000元與施以道安講習部分，因異議人
    就此部分，並未聲明異議，不另論述，附此敘明。
五、據上論結，應依道路交通案件處理辦法第26條，刑事訴訟法
    第412 條，裁定如主文。
中    華    民    國    98    年    10    月    21    日
                  刑事第四庭    審判長法  官  蕭權閔
                                      法  官  李嘉興
                                      法  官  林水城
以上正本證明與原本無異。
不得再抗告。
中    華    民    國    98    年    10    月    21    日
                                      書記官  林佳蓉


司法院資訊處製作；財團法人民間司法改革基金會備份。
